【裁判字號】    99,家訴,123
【裁判日期】    990820
【裁判案由】    宣告分別財產制
【裁判全文】
臺灣高雄地方法院民事判決             99年度家訴字第123號
原      告  中國信託商業銀行股份有限公司
法定代理人  辜濂松
訴訟代理人  鄭錦源
被      告  乙○○
被      告  甲○○
上列當事人間請求宣告夫妻財產制改用分別財產制事件，於中華
民國99年8 月4 日言詞辯論終結，本院判決如下：
    主      文
宣告被告乙○○、甲○○二人間之夫妻財產制改用分別財產制。
訴訟費用由被告乙○○負擔。
    事實及理由
一、原告起訴主張：
  (一)被告二人現婚姻關係存續中，其等婚後並未向法院辦理夫妻
    分別財產制契約登記，而原告前因與被告即債務人乙○○間
    清償債務強制執行事件，經鈞院發給96年度執字31018 號債
    權憑證在案，惟被告乙○○迄今均未清償，尚欠新台幣（下
    同）104,326 元整，及自91年3 月13日起至清償日止，按年
    息百分之14計算利息，及自91年4 月14日起清償日止，其逾
    期在6 個月以內者，按上開利率百分之10，逾期在6 個月以
    上者，就超過部分按上開利率百分之20計算之違約金，嗣經
    原告向國稅局查詢被告乙○○97年度財產及所得資料，雖查
    得薪資可供執行，但原告於99年間向鈞院99年度司執字第
    37640 號聲請函查債務人財產強制執行事件中，經回覆無可
    供執行之標的，是以目前被告乙○○已無可供執行之財產。
  (二)經查被告甲○○名下有一間不動產，而被告乙○○與被告甲
    ○○，現仍婚姻關係存續中，且未以契約訂立夫妻財產制，
    是被告間之夫妻財產制自為法定財產制，為此爰依民法第10
    11條規定提起本訴等語。並聲明：求為判決如主文第一項所
    示。
二、被告均未於言詞辯論期日到場，亦未提出書狀作何聲明或陳
    述。
三、本院判斷：
  (一)按夫妻未以契約訂立夫妻財產制者，除本法另有規定外，以
    法定財產制為其夫妻財產制，民法第1005條定有明文。又債
    權人對於夫妻一方之財產已為扣押，而未得受清償時，法院
    因債權人之聲請，得宣告改用分別財產制，民法第1011條亦
    定有明文。而所謂未得受清償，包括全無可扣押之物或所扣
    押之物數量不足，及所扣押之財產不足清償該為扣押之債權
    人債權等情形，最高法院89年度臺上字第854 號判決意旨可
    供參照。
  (二)經查，原告主張被告乙○○、甲○○二人現姻關係仍存續中
    ，婚後未約定夫妻財產制，而被告乙○○尚欠原告104,326
    元整，及自91年3 月13日起至清償日止，按年息百分之14計
    算利息，及自91年4 月14日起清償日止，其逾期在6 個月以
    內者，按上開利率百分之10，逾期在6 個月以上者，就超過
    部分按上開利率百分之20計算之違約金，因逾期未償還上開
    款項，經原告聲請強制執行，而被告乙○○名下無任何財產
    可供執行，原告因而取得債權憑證，是被告乙○○並無任何
    財產足供清償原告之債權等情，業據原告提出戶籍謄本、臺
    灣高雄地方法院登記處函（無辦理夫妻財產制）、高雄地方
    法院債權憑證、財政部臺灣省北區國稅財產歸屬資料清單、
    財政部臺灣省北區國稅局97年度綜合所得稅各類所得資料清
    單、臺灣高雄地方法院民事執行處函（執行終結退還債權憑
    證）等件為證，而被告未於言詞辯論期日到場，亦未提出書
    狀做何聲明或陳述供本院審酌，本院依原告提出之上開證據
    調查之結果，堪信原告之主張為真實。。
  (三)綜上，被告二人於結婚時，既未以契約訂立夫妻財產制，依
    照前開規定，應以法定財產制為其夫妻財產制；又原告為被
    告乙○○之債權人，且經其聲請強制執行後，被告乙○○並
    無財產可供扣押而未受償，揆諸上開說明，應屬已為扣押，
    而未得受清償之情形，是原告依民法第1011條之規定，請求
    宣告被告乙○○、甲○○二人間之夫妻財產制改用分別財產
    制，即屬有據，應予准許。
  (四)又本件訴訟肇因於被告乙○○之財產未能清償債權人即原告
    之故，是共同被告二人間於本件訴訟之利害關係顯有差異，
    經本院審酌後，本件訴訟費用自應由被告乙○○負擔較為合
    理，附此敘明。
四、訴訟費用負擔之依據：民事訴訟法第78條、第85條第1 項但
    書。
中    華    民    國    99    年    8     月    20    日
                          家事庭法  官  劉建利
以上正本係照原本作成。
如對本判決上訴，須於判決送達後20日之不變期間內，向本院提
出上訴狀。
中    華    民    國    99    年    8     月    20    日
                                書記官  張金蘭

司法院資訊處製作；財團法人民間司法改革基金會備份。
